【裁判字號】    99,訴,79
【裁判日期】    991022
【裁判案由】    妨害性自主
【裁判全文】
臺灣臺東地方法院刑事判決                99年度訴字第79號
公  訴  人  臺灣臺東地方法院檢察署檢察官   
被      告  戊○○
選任辯護人  陳信伍律師 
上列被告因妨害性自主案件，經檢察官提起公訴（98年度偵字第
2143號），本院判決如下：
    主  文                                              
戊○○對心智缺陷之人以違反其意願之方法而為性交，處有期徒
刑捌年。
    犯罪事實
一、戊○○明知代號0000-0000女子（下稱甲女，民國74年9月生
    ，真實姓名年籍均詳如卷附真實姓名對照表）為重度智能障
    礙人士，竟基於對心智缺陷之人強制性交之犯意，於98年10
    月1日17時13分後某時，趁甲女於臺東○○○○○○中心下
    課返家之際，將甲女誘至臺東縣臺東市○○街00號右前方
    300 公尺草叢處，以違反甲女意願之方法，將甲女褲子脫下
    ，並將其陰莖插入甲女陰道內，而為性交行為得逞。嗣甲女
    於隔日7時30分許，在○○○○○○中心處為代號0000-0000
    甲（為○○○○○○中心輔導員，真實姓名年籍均詳如卷附
    真實姓名對照表）查覺有異，經甲女帶其至上開現場指認後
    ，始悉上情。
二、案經代號0000-0000甲偕同甲女訴由臺東縣警察局報請臺灣臺
    東地方法院檢察署檢察官偵查起訴。
    理  由
壹、程序方面
一、按被告以外之人於審判外之言詞或書面陳述，除法律有規定
    者外，不得作為證據，刑事訴訟法第159條第1項定有明文，
    經查：
(一)刑事訴訟法第159條之1第2項規定：「被告以外之人於偵查
    中向檢察官所為之陳述，除顯有不可信之情況者外，得為證
    據。」所稱「得為證據」，依其文義解釋及立法理由之說明
    ，並無限縮於檢察官在偵查中訊問被告以外之人即證人之程
    序，已給被告或其辯護人對該被告以外之人行使反對詰問權
    者，始有證據能力。第以刑事被告之詰問權，係指訴訟上被
    告有在審判庭盤詰證人之權利；偵查中檢察官訊問證人，旨
    在蒐集被告犯罪證據，以確認被告嫌疑之有無及內容，與審
    判中透過當事人之攻防，經由詰問程序調查證人以認定事實
    之性質及目的有別。偵查中辯護人僅有在場權及陳述意見權
    ，此觀刑事訴訟法第245條第2項前段之規定甚明，檢察官訊
    問證人並無必須傳喚被告使其得以在場之規定，同法第248
    條第1項前段雖規定「如被告在場者，被告得親自詰問」，
    亦僅賦予該在場被告有行詰問證人之機會而已，被告如不在
    場，殊難期有詰問之可能。此項未經被告詰問之被告以外之
    人於偵查中向檢察官所為之陳述，原則上為法律規定有證據
    能力之傳聞證據，基於當事人進行主義之處分主義，被告於
    審判中仍非不得請求詰問，使該偵查中之陳述成為完足調查
    之證據，亦得放棄對原供述人之反對詰問權或不爭執其陳述
    ，由審判長依刑事訴訟法第288條第2項前段、第165條第1項
    之規定，得僅以宣讀該被告以外之人之陳述或告以要旨之方
    式，踐行其證據調查程序（最高法院96臺上字第6682號判決
    意旨參照）。查證人甲女、0000-0000甲、0000-0000乙於偵查
    中向檢察官所為之陳述，固屬被告以外之人於審判外所為之
    言詞陳述，經檢察官諭知證人有具結義務及偽證處罰，並命
    其立於證人地位朗讀結文，具結擔保證言之真實性後，於檢
    察官面前出於自由意識而完整、連續陳述親身經歷，復查無
    其他違法取證之瑕疵存在，應無顯不可信之情形，是揆諸上
    開規定與說明，上揭證人於檢察官面前所為之陳述應認為具
    有證據能力。又被告及其辯護人於本院準備程序中聲請傳喚
    證人甲女、0000-0000甲、0000-0000乙，以行使其對質詰問權
    ，本院審理時業依聲請傳喚到庭作證，已賦予被告及其辯護
    人對質詰問之機會。準此，證人甲女、0000-0000甲、0000-00
    00 乙於檢察官面前所為之供述既經嚴格之證明，引用其證詞
    作為證據自屬適當，而得採為認定被告本案犯罪事實之證據
    。
(二)次按證人甲女、0000-0000甲、0000-0000乙、0000-0000丙於警
    詢所為供述，不具證據能力：按被告以外之人於審判外之言
    詞或書面陳述，除法律有規定者外，不得為證據，刑事訴訟
    法第159條第1項定有明文。查證人甲女、0000-0000甲、0000-
    0000乙、0000-0000丙於警詢所為供述，關於本案被告被訴犯
    罪事實之供述部分，均係本案被告以外之人，於審判外所為
    陳述，性質上屬傳聞證據，不得作為證據，應不具證據能力
    ，則辯護人於準備程序時辯稱此為審判外陳述，而不具證據
    能力，尚為可取。
(三)第按被告以外之人於審判外之陳述，雖不符刑事訴訟法第
    159條之1至之4之規定，而經當事人於審判程序同意作為證
    據，法院審酌該言詞陳述或書面陳述作成時之情況，認為適
    當者，亦得為證據；當事人、代理人或辯護人於法院調查證
    據時，知有第159條第1項不得為證據之情形，而未於言詞辯
    論終結前聲明異議者，視為有前項之同意，刑事訴訟法第
    159條之5亦有明文。查內政部警政署刑事警察局00年00月00
    日刑醫字第0000000000號鑑驗書、刑案現場平面圖、刑案現
    場照片28張、身心障礙手冊、財團法人臺東基督教醫院受理
    疑似性侵害事件驗傷診斷書、臺東縣警察局00年00月00日東
    警婦字第0000000000號函暨內政部警政署刑事警察局00年00
    月00日刑醫字第0000000000號鑑驗書、馬偕紀念醫院台東分
    院乙種診斷證明書3紙、財團法人臺東縣立○○○○○○中
    心00年0月00日○○○○字第00000號函暨檢附之出勤卡片、
    臺東縣警察局臺東分局00年0月0日信警偵字第0000000000號
    函暨臺東縣警察局臺東分局永樂派出所受理各類案件紀錄表
    、員警工作紀錄簿、0000-0000個案觀察訪視紀錄報告、馬
    偕紀念醫院臺東分院馬院東醫乙字第00000000000號函、行
    政院國暈退除役官兵輔導委員會臺東榮民醫院00年0月00日
    東醫醫字第0000000000號函均屬傳聞證據，當事人、辯護人
    於本院審理時均表示不爭執其證據能力，且迄於言詞辯論終
    結前，亦未就本院所調查之證據資料主張有刑事訴訟法第
    159 條第1項不得為證據之情形，本院審酌該證據作成之情
    況，認無不適當情事，依刑事訴訟法第159條之5規定，應有
    證據能力。
(四)又被告以外之人於審判外之言詞或書面陳述，除法律有規定
    者外，不得作為證據；法院或檢察官得囑託醫院、學校或其
    他相當之機關、團體為鑑定，或審查他人之鑑定，並準用第
    203條至206條之1規定；其須以言詞報告或說明時，得命實
    施鑑定或審查之人為之，刑事訴訟法第159條第1項、第208
    條第1項分別定有明文。是法院或檢察官依刑事訴訟法第208
    第1項之規定，囑託鑑定機關所出具之鑑定報告，應屬刑事
    訴訟法第206條第1項之鑑定報告，為傳聞法則之例外，而囑
    託包括檢察官直接囑託及概括指定而由警察機關逕送鑑定之
    情形。查行政院國軍退除役官兵輔導委員會臺東榮民醫院(
    下稱臺東榮民醫院)於本案審理時，受本院指定就甲女是否瞭
    解性之含義、對時間、空間之概念、辨識人之能力，及對事
    物完整陳述能力等實施鑑定，並由該院於00年0月0日出具精
    神鑑定報告書1份，應屬刑事訴訴法第159條第1項所稱「法
    律有規定者」之例外情形，此因「鑑定之經過及其結果，應
    命鑑定人以言詞或『書面』報告」，同法第206條第1項亦規
    定甚明，且該精神鑑定書於鑑驗方法、鑑驗結果均有詳細說
    明，是鑑定人以書面為鑑定報告提出於本院，依刑事訴訟法
    第159條第1項立法理由及同法第206條第1項規定，即具有證
    據能力。
二、至辯護人另以:甲女前於95年間因偷竊被告資源回收之物，經
    被告指責後，甲女即誣指被告有性侵之行為並告知其母0000-
    0000丙(真實姓名年籍均詳如卷附真實姓名對照表)，經過被
    告與0000-0000丙理論，0000-0000丙遂改口稱無其事，因認有
    傳喚0000-0000丙之必要云云。然本件被訴犯罪事實係98年10
    月1日，與上開待證事實已相距3年餘，兩案間並無關聯性，
    尚不能以前案係遭誣陷，即認後案亦係誣陷，退步言之，縱
    0000-0000丙確曾因甲女告知其遭被告性侵，及經被告理論而
    改口稱無其事，惟此究係甲女確曾誣陷被告，或係0000-0000
    丙迫於無明確證據或為息事寧人方改稱無前開情事，均不無
    可能，本院審酌0000-0000丙係輕度智障人士，甲女為重度智
    障人士，且兩案時間相距甚遠，0000-0000丙所言無法證明甲
    女確有誣陷被告，故認尚無就辯護人所提此一待證事實，傳
    喚0000-0000丙到庭作證之必要，併此說明。
貳、實體方面     
一、認定被告犯罪所憑證據及理由
    訊據被告戊○○矢口否認有何對於心智缺陷之被害人甲女有
    強制性交罪嫌，辯稱：伊於98年10月1日17時許，便騎腳踏
    車至臺東市○○路再到○○路附近之○○○○載運回收，約
    於17時40分許到達，伊並未性侵害被害人云云。惟查：
(一)被害人甲女為重度智能障礙之身心障礙人士，領有身心障礙
    手冊，此有卷附之被害人中華民國身心障礙手冊影本在卷可
    佐（置於警卷密封公文袋內），又本件經本院送請臺東榮民
    醫院鑑定結果，Ａ女經診斷符合重度智能障礙，為刑法第22
    2條第1項及同法第225條所指心智缺陷之人，有該院0年0月
    00日東醫醫字第0000000000號函及所附精神鑑定報告書1份
    在卷為憑（置於本院卷密封公文袋內），復觀諸甲女於本院
    審理作證時已不解具結之意義及效果，僅能簡單回答被告有
    欺負她、脫下她的褲子，並指認係由被告帶其前往臺東縣臺
    東市○○街00號右前方300公尺草叢等語，至較為具體之細
    節則無從回答或僅以點頭、搖頭之方式表示，甚而被告選任
    之辯護人亦認被告之表達能力有問題，無法對事實為陳述而
    放棄主詰問。是依此情形，其既無從瞭解作證具結之意義及
    效果，對於若干問題之理解及反應明顯較一般人遲鈍、困惑
    ，以致僅能就客觀事實進行簡單答覆，顯見甲女對於語言理
    解、口語表達及對於外界事物之知覺、感受及應對等能力，
    確均較常人為低，是就此等外在顯著之情事，一般人自亦可
    輕易經由外觀舉止加以察覺知悉。而酌量被告之年紀及社會
    歷練，復依被告所稱甲女自90幾年起就偷伊東西，且曾於95
    年間因偷竊一事受伊責罵等情，足見被告對甲女之智能狀況
    、表達、處理事務之反應能力等，應已明確掌握，是被告對
    甲女之智能較通常一般人低下乙節，自係知之甚詳。
(二)查臺東榮民醫院前開精神鑑定報告略以：「案主(即甲女)著
    便服，外觀無異常，身體略有汗味。會談時意識清楚，行為
    退縮且稚氣（不時拉衣角、擦鼻水），從無自發性言語，對
    一般言語理解有障礙；心理測驗及其他特殊檢查：案主的動
    作、思考速度和語言能力明顯異常，沒有自發性的談話內容
    ，僅能依循機構社工的引導來表示『是』或『不是』；鑑定
    結果：顯示案主理解指令與語言能力嚴重受限，需由熟悉人
    士引導或運用特定慣用語彙溝通，對性交此一非其日常生活
    事務，欲完整認知與理解顯有困難。」等語，顯見甲女作證
    必須使用誘導詰問之方式，方能發現真實，此實為迫不得已
    之法；復審酌甲女於本院審理時證稱：「（審判長問：妳記
    不記得妳有帶老師去照片所示的草叢？〔提示警卷第43-46
    頁照片〕）（證人點頭）。」、「（審判長問：妳是在那邊
    被欺負的嗎？）嗯（證人回答後把娃娃舉起來遮住臉）。」
    、「（審判長問：妳是在那邊被欺負的嗎？）嗯（證人點頭
    ）。」、「（受命法官問：照片上阿伯有欺負過妳嗎？〔提
    示警卷第37頁照片〕）（證人點頭）。」、「（受命法官問
    ：有脫妳褲子嗎？）（證人點頭）。」、「（受命法官問：
    有把他尿尿的地方碰到妳尿尿的地方嗎？）有啊。」等語，
    顯見甲女並非全然不能表達自己之意見，對於曾遭被告性侵
    之情事意識清楚且會感受羞怯等情，並無錯認或誤指被告之
    可能。
(三)又證人0000-0000甲於本院審理時具結證述：98年10月2日伊
    到「○○○○○○中心」上班，看見被害人一直看著伊，便
    問被害人有什麼事，被害人就哭了，由於被害人之前就有被
    性侵的經驗，所以伊直覺就接著問被害人是否被欺負，被害
    人說她被人家欺負，後來伊透過社工報警處理，並帶被害人
    到醫院檢驗，之後伊問是否知道欺負她的人是誰，被害人說
    知道，伊即以機車搭載被害人沿途指認案發地點，伊對被害
    人說到了案發地點後要跟伊說，迨騎到○○街的排水溝附近
    ，被害人告知要轉彎，後來被害人指出加害人住處後就騎乘
    機車離去，伊問被害人被告有無將小鳥（指生殖器）放在她
    尿尿的地方，被害人說有黏黏的出來等語。其於偵查中則具
    結證述：98年10月2日那天，被害人很早就到烹飪班，被害
    人一直看直著伊，伊問她什麼事，她說昨天晚上沒有回家睡
    覺，然後眼淚就流下來，伊即問她：「是不是男生欺負妳？
    」，被害人說是，接著伊又問被害人男生的小鳥（指生殖器
    ）有無放在妳尿尿的地方、有無黏黏的東西放在裡面，被害
    人皆回答有，之後伊要求被害人帶領伊及警察指認案發地點
    ，於是伊騎機車搭載被害人沿路找到被告位於臺東縣臺東市
    ○○街00號之住處，被害人並指稱被告也有在臺東縣臺東市
    ○○街00號右前方300公尺草叢處欺負她，然此處非被害人
    平日自「○○○○○○中心」返家或前往「○○○○○○中
    心」的必經之地，被害人並指認出被告當日所騎乘之機車等
    語綦詳，復有刑案現場平面圖、刑案現場照片28張在卷可佐
    。可知本案查獲過程係因證人0000-0000甲案發翌日在「○
    ○○○○○中心」發現被害人一直在哭泣，遂詢問被害人是
    否遭受他人欺侮，被害人表示被人欺負，證人0000-0000甲
    在被害人指引下找到被告上開車輛，始知加害人係被告，足
    徵被告確有於臺東縣臺東市○○街00號右前方300公尺草叢
    處對被害人為性交行為。
(四)臺東榮民醫院上開鑑定結果雖認為被害人「對性交此一非日
    常生活事務，欲完整認知語理解顯有困難。因此進一步推定
    無法理解概念更為複雜之強制性交與同意性交」等語，惟查
    ，甲女於本院審理時，就檢察官詢問被告脫伊褲子伊有說不
    要嗎，其以點頭表示拒絕被告之意(見本院卷第101頁)，復
    參酌證人0000-0000甲於本院審理時另陳稱：被害人之前已有
    遭受性侵害的經驗，就伊所知本件應係被害人第3次被性侵
    害，第1次是比較久以前的事，當時因為被害人說肚子痛，
    所以帶被害人到醫院檢查，才知道被害人懷孕了；第2次也
    是伊到○○上班打卡時，同學說「妹妹在哭？」，當時伊看
    到被害人一直哭，伊即問她：「什麼事？妳是不是又被人家
    欺負？」，她說是，她說那個人說她偷拿放在商店門口的報
    紙，所以就被那個人帶到上車，還搜她的身。後來「牧心智
    能發展中心」輔導員有教導被害人不能讓陌生人撫摸她的身
    體，如果有發生此類事件要告訴老師，不能不說，並教導被
    害人遇到此類事件要喊要拒絕等語。則被害人既然先前已有
    遭受他人性侵害並因此懷孕之經驗，其對於性交行為即非毫
    無概念，又其在「○○○○○○中心」曾接受不能被陌生人
    撫摸身體之教導，已知悉被陌生人撫摸身體係屬遭受「欺侮
    」，應該拒絕並告訴老師。足認被害人於案發翌日會有不斷
    哭泣，並向證人0000-0000甲表示遭受「欺侮」等舉措，顯
    見其並非在同意或不知、不能抗拒之情況下與他人發生性行
    為。況如非被害人表現異常，證人0000-0000甲亦無從發現
    本案，而循線查獲被告；參以本院囑託臺東榮民醫院對被害
    人甲女進行精神鑑定時，甲女就與案情有關部份，不願回答
    ，但於鑑識者要求甲女辨識顏色與畫畫時，甲女以口語明確
    表示「不要」拒絕等情，堪認被害人對性行為非全然無知，
    且被害人之拒絕行為非出自本能地對外來一時之性交行為，
    因羞怯或害怕，而直覺所作之動作言語，而應係違反被害人
    意願並予以表達不同意之行為。再觀諸被害人於本院審理時
    經檢辯雙方行交互詰問，雖辯護人放棄主詰問，然檢察官於
    庭上要求被害人指認螢幕上之被告影像時，被害人低頭不願
    觀看，並於審判長要求被害人透過手中之玩偶指述被告如何
    欺侮伊時，被害人未回應（見本院卷第101頁至第101頁背面
    ），顯見被害人對上開事件產生迴避、排斥、不願再回憶之
    心態，亦與通常被性侵害後之反應相符。故綜合上情，亦可
    證被告係以違反被害人意願之方法對被害人為性交行為。
(五)末按證人之陳述有部分前後不符或相互間有所歧異時，或因
    記憶淡忘、或事後迴護被告、或因其他事由所致，究竟何者
    為可採，法院仍得本其自由心證予以斟酌，非謂一有不符或
    矛盾，即應認其全部均為不可採信；尤其關於行為動機、手
    段及結果等之細節方面，證人之證言，有時亦有予以渲染之
    可能；然其基本事實之陳述，若果與真實性無礙時，則仍非
    不得予以採信（最高法院74年臺上字第1599號判例暨90年度
    臺上字第6078號判決要旨參照）；因之，證人供述之證據，
    前後縱有差異，事實審法院依憑證人前後之供述證據，斟酌
    其他證據，本於經驗法則與論理法則，取其認為真實之一部
    ，作為論罪之證據，自屬合法（最高法院90年度臺上字第69
    43號判決要旨參照）。查本件被害人甲女指稱其遭性侵時間
    係98年10月1日下午4時許，核與卷附財團法人臺東縣立牧心
    智能發展中心檢附之甲女出勤卡片所示，案發當日甲女下班時
    間應為17時13分許不符，另其所指係與被告走路前往案發地
    點之過程，亦與證人0000-0000甲所稱係以機車載送之方式不
    符，惟據臺東榮民醫院所出具之鑑定報告書，認為甲女無法
    準確測知之時間與空間定向感，但應有人我之辨，及指認人
    的能力等語；另本院委託東華大學臨床與諮詢心理學系己○
    ○○○○就甲女進行心理諮詢，其於個案觀察訪視紀錄報告
    中記載：「甲女在辨識人物上短期記憶無誤，長期記憶能需
    要再評估，但若認識的人物，個案有能力以代號如名字等方
    式指認。」等情，亦有甲女個案觀察訪視紀錄報告乙份在卷
    足憑，可見甲女雖係重度智能障礙之人，對於時間、空間之
    辨識上有其困難，致有上開對案發時間、抵達案發地點之經
    過有前後不一致之陳述，惟其指認人別能力既無欠缺，對被
    告於偵、審過程中亦指證明確，自難以其上開不一致，而逕
    認甲女對被告之指述有瑕疵。
二、對被告辯解及有利事項不採之理由
(一)辯護人先稱：依據臺東榮民醫院鑑定報告書記載：「被害人
    無自發性的談話內容，僅能依循社工的引導，表示『是』或
    『不是』；由於理解指令與語言能力嚴重受限，需由熟悉人
    士引導或運用特定慣用語會溝通；由於無完整陳述事物能力
    ，重以其他認知功能缺陷，故製作證詞時欲完全避免他人引
    導表達，實有困難」，而認被告之指述有重大瑕疵，是否可
    採為被告有罪之認定，非無斟酌之處；又被告曾因被害人偷
    取寶特瓶、鋁罐等事，持棍子加以恫赫並斥責，致被害人因
    懼怕，而將與之前遭受他人性侵害之事，產生錯誤連結云云
    。按被害人為重度智障之人，依循經驗法則，重度智障者，
    其編織謊言之邏輯推理並不成熟，無法獨力完成一無瑕之謊
    言，對於過往之事件亦僅真實發生才能詳細陳述，甲女於檢
    察官傳喚訊問或本院審理時，對於遭受性侵害之地點、被告
    如何對之性侵害等過程能詳細指述，證人0000-0000甲及警員
    亦藉由被害人之帶領下，始查獲被告住處及案發地點，復據
    證人0000-0000甲及0000-0000乙於本院審理時亦證稱被害人很
    乖巧、不會說謊，其雖對時間、空間等概念認知有困難，但
    具備認人的能力等語，再觀諸卷附臺東榮民醫院鑑定報告書
    、0000-0000號個案觀察訪視紀錄報告均認被害人具有辨識
    人別能力，及檢察官於本院審理時要求被害人指認螢幕上之
    被告影像，被害人低頭不願觀看，並於審判長要求被害人透
    過手中之玩偶指述被告如何欺侮伊時，被害人未回應等情，
    顯見被害人對上開事件產生迴避、不願再回憶之心態，此與
    遭受性侵害後之通常反應正相吻合，益徵被告遭被害人誤認
    之可能甚低，其指訴應堪採信。辯護人上開辯解並不足採。
(二)辯護人再稱：被害人指述遭性侵之地點雜草叢生，大多為芒
    草、樹枝、牧草等，被害人若有在該處遭脫光衣服性侵之情
    事，其身體各部位必然會被芒草、樹枝、牧草等割傷，惟被
    害人全身卻均無任何外傷，則被害人是否遭被告性侵害非無
    疑問云云。惟查證人甲女於本院審理時證稱：「（問：妳之
    前說被告他有脫妳褲子？）有。」、「（問：妳那一天去草
    叢你有穿衣服嗎？褲子脫掉，衣服還在嗎?）（證人點頭）
    。」、「（問：妳只有褲子脫掉，衣服還在?）還在。」等
    語，且甲女案發後，於00年00月0日前往財團法人臺東基督
    教醫院作性侵害驗傷，該院診斷驗傷結果，甲女之頭部、肩
    頸部、胸腹部、背臀部、四肢等皆無明顯外傷，有財團法人
    臺東基督教醫院受理疑似性侵害事件驗傷診斷書附卷可稽（
    置於警卷密封公文袋內），堪認被告性侵害甲女時，並未褪
    去甲女之上衣，以致於甲女之身體處並無發現明顯之傷痕，
    故不得執此認定被害人甲女之指訴違反經驗法則，及據此否
    認被害人甲女證詞之真實性，而作有利於被告之認定。
(三)辯護人另稱：被害人既遭被告性侵害，且有射精，為何刑事
    警察局鑑驗書之鑑定結果無法與被告DN甲作比對，亦未檢驗
    出被告之精子細胞，足證被害人所述並非真實云云。惟按性
    交既遂與否，係以兩性生殖器官已否接合為準，不以滿足性
    慾為必要（最高法院62年臺上字第2090號判例意旨參照），
    被告既有將其陰莖插入甲女陰道之行為，已如前述，則被告
    是否射精，或係射精在甲女體內或體外，均不影響其對於甲女
    強制性交既遂事實之成立。再甲女於案發後，於00年00月0
    日前往財團法人臺東基督教醫院作性侵害驗傷，並經該院採
    集甲女陰道棉棒、陰道抹片等檢體，送往內政部警政署刑事
    警察局鑑驗結果：「被害人內褲褲底，以酸性磷酸酵素檢測
    法檢測結果，呈弱陽性反應，以顯微鏡檢未發現精子細胞，
    經萃取DN甲檢測，人類男性Y染色體DN甲定量結果，未檢出
    DN 甲量。被害人陰道棉棒，以酸性磷酸酵素檢測法檢測結
    果，呈弱陽性反應，以顯微鏡檢未發現精子細胞，經萃取DN
    甲檢測，人類DN甲及男性Y染色體DN甲定量結果，為男女DN
    甲混合，男性Y染色體DN甲含量比例偏低，未進行染色體DN
    甲-STR型別檢測，進行男性Y染色體DN甲-STR型別檢測，未
    檢出足資比對之男性Y染色體DN甲-STR型別。被害人陰道抹
    片，以顯微鏡檢未發現精子細胞。」等情，有內政部警政署
    刑事警察局00年00月00日刑醫字第00000000000號鑑驗書（
    見偵查卷第29-1頁）在卷為憑，應堪採信。惟依相關鑑識實
    務，鑑驗陰道採集之分泌物精蟲數需達到一定數量，始能鑑
    驗出，究其所然，乃因女性陰道有自淨作用，在體內射精之
    性行為後，留存於女性體內之精子細胞會隨時間而逐漸流失
    或分解，復需考量個人體質、清洗程度、原留存於陰道內精
    液量、採證方式等狀況而定。查被害人甲女於本院審理時證
    稱：「（受命法官問：妳被欺負完以後有沒有回家？）有。
    」、「（受命法官問：妳回家以後有沒有洗澡？）（證人點
    頭）。」等語，復據證人0000-0000甲於本院審理時證稱：
    被害人可以自己洗澡，證人0000-0000乙於本院審理時證稱
    ：因為被害人自己會洗澡，不是那種不洗澡的人，伊於00年
    00 月0日下午帶被害人前往臺東基督教醫院做採檢時，她也
    沒什麼汗臭味等語，堪信甲女應於案發後返家時已沖洗身體
    ，審酌甲女既於案發後洗淨身體，則臺東基督教醫院採集甲
    女陰道棉棒、陰道抹片並從中抽取DN甲檢測，其未能驗出精
    子細胞此節，應係甲女返家後自行洗澡清洗，甚或被告自行
    體外射精所致。綜上，性行為發生後，陰道內未能檢出精子
    細胞之原因，既有上述數端，且於甲女陰道內亦有檢出微量
    男性Y染色體DN甲，可認甲女確有於案發當日與男性發生性
    行為，參酌甲女於本案偵、審程序中已就被告對其性侵乙節
    指證明確，尚難以甲女陰道內未發現被告精子細胞或因男性
    DN 甲稀少無從比對為由，而據為被告有利之認定。
(四)辯護人又稱：被告於85年間因車禍受傷，造成右股骨粗隆間
    閉鎖性骨折，致被告無法蹲下，行動不便，復於98年間再度
    跌倒，又造成左股骨粗隆間閉鎖性骨折，如何能於草叢中對
    甲女性侵云云。經查被告確實分別於85年2月9日、99年1月6
    日，因右股骨粗隆間閉鎖性骨折、左股骨粗隆間閉鎖性骨折
    ，而於馬偕紀念醫院臺東分院接受開放性復位併鋼釘鋼板內
    固定手術，有馬偕紀念醫院臺東分院診斷證明書2紙附卷可
    憑（見偵卷第19頁、第32頁），然經本院函詢馬偕紀念醫院
    臺東分院，該院於00年0月00日以馬院東醫乙字第000000000
    0號函覆稱：「依病歷記載，被告於00年00月0日當時左臗部
    尚未發生骨折，僅右臗部曾接受手術。因此若該君並無性功
    能障礙，則性行為仍有可能執行。」（見本院卷第63頁），
    復觀諸卷內並無證據顯示被告患有性功能障礙或完全喪失勃
    起功能之情形，則辯護人上開所辯尚不足採信。
(五)至於辯護人稱甲女因有竊取他人物品之習慣，而曾竊取臺東
    縣臺東市○○路○段000號「○○商店」負責人○○○之物
    品，經○○○責罵後即誣指遭○○○性侵等情，顯見被告所
    指遭甲女誣陷並非單一事件，已有前例可循，甲女所言並不
    可信云云；然○○○性侵甲女乙案經本院以98年度訴字第
    228號判決，認○○○對甲女以違反其意願之方法而為性交
    ，而處○○○有期徒刑8年6月(全案尚未確定)，可知甲女所
    陳並非完全無據，辯護人所辯應屬誤會，而不足採。本件事
    證明確，被告犯行洵堪認定，應依法論罪科刑。
三、論罪科刑
(一)按刑法第221條第1項所謂「違反其意願之方法」，應係指該
    條所列舉之強暴、脅迫、恐嚇、催眠術以外，其他一切違反
    被害人意願之方法，妨害被害人之意思自由者而言，不以類
    似於所列舉之強暴、脅迫、恐嚇、催眠術等相當之其他強制
    方法，足以壓抑被害人之性自主決定權為必要，始符立法本
    旨（最高法院97年度第5次刑事庭會議參照）。又按再刑法
    妨害性自主罪，係88年4月23日修正公布施行，其立法理由
    係因原先妨害風化罪條文中「姦淫」一詞其意為男女私合，
    或男女不正當之性交行為，不無放蕩淫逸之意涵，對於被害
    人誠屬難堪，故予修正為「性交」；更以原條文中的「致使
    不能抗拒」，要件過於嚴格，容易造成受侵害者，因為需要
    「搏命抵抗」而造成生命或身體方面更大的傷害，故修正為
    「違反其意願之方法」。因此條文中所規定之「強暴、脅迫
    、恐嚇、催眠術」僅屬例示性質，而以「其他違反其意願之
    方法」概括之。所謂「違反意願之方法」而為性交，不以與
    「強暴、脅迫、恐嚇」之強制手段相當為必要。易言之，凡
    足以造成被害人性決定自主意願受妨害之任何手段均與之相
    當。因此，性交行為，祇須行為人施用上開手段而於違反被
    害人性意願之情況下為之，即與本罪所定之要件相當，至行
    為人所用之方法是否以使被害人處於不能抗拒、難以抗拒或
    無從抗拒之狀態，俱與本罪之成立無關（最高法院96年度臺
    上字第5773號判決意旨參照）。查本件被害人甲女確係重度
    智能障礙之人，而屬刑法第222條第1項第3款及同法第225條
    所指心智缺陷之人，有臺東榮民醫院前開精神鑑定報告書1
    份在卷為憑，又甲女平日在牧心智能發展中心，對於他人之
    不當性接觸、性侵害業經教師指導而知悉需明確拒絕，參酌
    被告於上揭時間、地點對甲女為性交行為後，甲女即不斷哭
    泣，並向證人0000-0000甲表示遭受欺侮，復引領證人
    0000-0000甲至案發地點等節可知，被告係以違反被害人意
    願之方法對其為性交行為，且被害人向證人0000-0000甲哭
    訴時離案發時間未遠，亦符合其案發時之身心狀況，足認被
    害人於案發時並未因上開心智缺陷情形喪失性自主能力，而
    陷於不知或不能抗拒之情狀，是核被告所為，係犯刑法第
    222條第1項第3款對心智缺陷之人犯強制性交罪。公訴意旨
    認被告所為，係犯刑法第225條第1項之乘機性交罪，容有誤
    會，如前所述，惟其起訴之基本事實同一，爰依法變更其起
    訴法條。
(二)爰審酌被告明知被害人係重度智能障礙之人，不僅未予特別
    保護照料，竟為逞個人獸慾，以違反被害人意願之方法，對
    被害人為性侵害犯行，對於被害人之身心造成嚴重之傷害，
    惡性非輕，被告犯後猶飾詞否認犯行，絲毫未見悔意，耗費
    國家司法資源甚多，且迄於本院言詞辯論終結前未與被害人
    及其家屬達成和解，復衡酌其犯罪動機、手段、家庭狀況、
    智識能力、對被害人所生侵害程度，及檢察官求刑意見等一
    切情狀，量處如主文所示之刑。
(三)至按刑法第59條規定犯罪情狀顯可憫恕，認科以最低度刑仍
    嫌過重者，得酌量減輕其刑，此雖為法院依法得行使裁量之
    事項，然非漫無限制，必須犯罪另有特殊之原因、環境與情
    狀，在客觀上足以引起一般之同情，認為即予宣告法定低度
    刑期，猶嫌過重者，始有其適用，最高法院分別著有24年上
    字第2246號、69年臺上字第4584號判例要旨可參。是以，為
    此項裁量減輕其刑時，必須就被告全部犯罪情狀予以審酌在
    客觀上是否有足以引起社會上一般人之同情，而可憫恕之情
    形，始謂適法（最高法院88年度臺上字第6683號判決同旨可
    參）。查本件被害人係重度智能障礙之女子，雖年齡已逾20
    歲，其思考方式、言行舉止仍與幼童相近，甚至不如幼童，
    更不知如何自我保護，其於社會上之生存，已明顯居於弱勢
    ，本應受國家社會予以特別保護照顧，惟僅因其欠缺保護自
    己之能力，無法清楚陳述被害過程，竟屢成為性侵害犯罪人
    之目標，導致不斷重複被害，如此現象使原居弱勢之心智缺
    陷女子更為無助失援，如對於侵害此類女子之人未予嚴懲，
    無形中將助長性侵害犯罪人視心智缺陷女子為性禁臠之現象
    。況依一般社會通念，性犯罪行為人侵害此類國家社會應予
    特別保護之人，較諸侵害心智健全之成年人，其惡性更為重
    大，如率然予以輕縱，顯屬社會極不正義之現象，而容易引
    起一般社會公憤。本件被告明知被害人係重度智能障礙之人
    ，竟以違反被害人意願之方法，對其為性交行為，且從警詢
    、偵查中、本院審理時均否認犯行，顯見不知悔改，衡情並
    無足以引起一般同情之客觀情狀而應予憫恕，爰不依刑法第
    59 條酌減其刑，附此敘明。
據上論斷，應依刑事訴訟法第299條第1項前段、第300條，刑法
第222條第1項第3款，判決如主文。
本案經檢察官丁○○到庭執行職務。
中    華    民    國    99    年    10     月    22    日
                  刑事第三庭  審判長法  官  范乃中  
                                    法  官  李俊彬
                                    法  官  林拔群
以上正本證明與原本無異。
如不服本判決應於收受送達後10日內向本院提出上訴書狀，並應
敘述具體理由；其未敘述上訴理由者，應於上訴期間屆滿後20日
內向本院補提理由書（均須按他造當事人之人數附繕本）。「切
勿逕送上級法院」。告訴人或被害人對於本判決如有不服，請書
具不服之理由狀，請求檢察官上訴者，其上訴期間之計算係以檢
察官收受判決正本之日期為準。
                                    書記官  鄭鈺瓊
中    華    民    國    99    年    10    月    22    日
附錄論罪科刑法條全文：
刑法第222條
犯前條之罪而有下列情形之一者，處7年以上有期徒刑：
一、二人以上共同犯之者。
二、對未滿十四歲之男女犯之者。
三、對精神、身體障礙或其他心智缺陷之人犯之者。
四、以藥劑犯之者。
五、對被害人施以凌虐者。
六、利用駕駛供公眾或不特定人運輸之交通工具之機會犯之者。
七、侵入住宅或有人居住之建築物、船艦或隱匿其內犯之者。
八、攜帶兇器犯之者。
前項之未遂犯罰之。

司法院資訊處製作；財團法人民間司法改革基金會備份。
